【裁判字號】    98,訴,162
【裁判日期】    980722
【裁判案由】    返還不當得利
【裁判全文】
臺灣高雄地方法院民事判決               98年度訴字第162號
原      告  甲○○
訴訟代理人  吳保仁律師
被      告  乙○○
訴訟代理人  林維毅律師
上列當事人間請求返還不當得利事件，於民國98年7 月8 日言詞
辯論終結，本院判決如下：
    主  文
原告之訴及其假執行之聲請均駁回。
訴訟費用由原告負擔。
    事實及理由
一、原告主張：被告於民國88年10月間，向伊佯稱其向訴外人許
    譽騰（原名許銀鴻）所經營之品卉投資顧問股份有限公司，
    從事海外股票及股票空中交易，短期投資約3 個月，即可連
    本帶利回收，獲利優渥穩定，伊信以為真，委託被告為伊投
    資及操作股票，並自88年10月26日起至89年3 月23日止，先
    後7 次匯款予被告，匯款金額共新台幣（下同）17,892,880
    元。詎被告竟挪用上開款項，供其自己買賣股票，並未代伊
    以空中交易方式買賣股票。迄89年4 月間，伊要求被告出清
    股票以取回投資款，被告僅自89年3 月1 日起至91年4 月29
    日止，分10次匯款予伊，共計1,923,388 元，其餘15,969,4
    92元則迄未返還。伊前對被告提起侵權行為損害賠償訴訟，
    因罹於時效而遭駁回，惟被告既因侵權行為而獲有15,969,4
    92元之利益，致伊受有損害，伊自得依民法第197 條第2 項
    之規定，先訴請被告返還其中之200 萬元等語。爰依民法第
    197 條第2 項之規定，提起本件訴訟，並聲明：（一）被告
    應給付原告200 萬元，及自起訴狀繕本送達翌日起至清償日
    止，按年息5%計算之利息。（二）願供擔保，請准宣告假執
    行。
二、被告則以：原告係因得知其向許譽騰以空中交易方式買賣股
    票獲利頗豐，因而要求共同買賣股票。其已告知原告此種交
    易方式並非於公開交易之股票市場買賣股票，應自行承擔風
    險，惟原告仍要求投資，其乃於買入股票時先代墊原告所購
    買股票款項，再由原告陸續匯還，其賣出股票結算後如有餘
    額，即匯還原告，嗣89年10月間，許譽騰財務狀況欠佳，無
    力支付其與原告買賣股票結算款，致其與原告均受有損失。
    其確有向許譽騰購買股票，並無詐騙原告之行為，且原告係
    為交付買賣股票款項而匯款，於原告撤銷買賣關係前，其受
    領原告所匯款項非無法律上之原因，原告自不得請求其返還
    等語，資為抗辯，並聲明：（一）原告之訴駁回；（二）如
    受不利判決，願供擔保，請准宣告免為假執行。
三、兩造不爭執事項：
（一）原告委託被告代為共同買賣股票，被告曾告知原告，其已
      向許譽騰所經營之品卉公司，以股票空中交易方式，買進
      股票之種類、數量及單價，要求原告將款項匯入被告在合
      作金庫高雄光華支庫所開設之帳號0000000000000 號帳戶
      內。
（二）原告自88年10月26日起至89年3 月23日止，依被告之指示
      ，先後7 次將共計17,892,880元匯入被告上開合作金庫高
      雄光華支庫之帳戶。
（三）被告有自89年3 月1 日起至91年4 月29日止，分10次匯款
      予原告，金額共計1,923,388 元。
（四）許譽騰在台南及高雄所經營之品卉公司，因從事未上市股
      票買賣等業務，於88年11月26日為法務部調查局台南市調
      查站查獲，並查扣公司內所有交易資料，經台南市調查站
      以許譽騰違反證券交易法等罪嫌移送檢察官偵辦，並經台
      灣台南地方法院檢察署檢察官以89年度偵字第4428、6866
      、10226 、12943 號聲請簡易判決處刑。
四、兩造爭執之點：
（一）被告之行為是否合於侵權行為構成要件？
（二）如有侵權行為之適用，原告得否依民法第179 條第2 項規
      定請求返還不當得利？
（三）如原告得請求返還不當得利，原告之給付是否合於民法第
      180 條第4 款之規定？
五、原告主張被告佯稱其向許譽騰所經營之品卉投資顧問股份有
    限公司，從事海外股票及股票空中交易，短期投資約3 個月
    ，即可連本帶利回收，獲利優渥，原告因而信以為真，而先
    後投資17,892,880元，嗣經原告發現後，對被告提起告訴，
    終經臺灣高等法院高雄分院以被告連續詐欺，判處有期徒刑
    2 年確定，已據其提出該院96年度上易字第651 號刑事判決
    為證（本院卷第8 至18頁），並經本院調閱上開刑事全卷核
    閱無誤。至其主張被告上開行為合於侵權行為，是得依民法
    第197 條第2 項規定，請求被告返還所受利益等語，則為被
    告以前揭情詞否認，是本件爭點即為如上之爭執部分，茲分
    述如下，並就四、（二）部分先行論斷。
六、民法第197 條第2 項仍應依關於「不當得利」之規定，返還
    其所受之利益於被害人，究係指應適用不當得利構成要件，
    或僅是法律效果之適用？
（一）按損害賠償之義務人，因侵權行為受利益，致被害人受損
      害者，於前項時效完成後，仍應依關於「不當得利」之規
      定，返還其所受之利益於被害人，固為民法第197 條第2
      項所明定。而所謂依不當得利之規定，究係指應適用不當
      得利構成要件，抑僅是法律效果之適用？則因語焉不詳，
      致有異見，此於契約當事人依約給付後，一方以遭對方詐
      欺或脅迫而簽訂契約，又未撤銷該有瑕疵之意思表示時，
      是否仍得依上開規定，請求對方返還不當得利時尤甚。
（二）關於民法第197 條第2 項規定所謂依關於「不當得利」之
      規定，返還其所受之利益於被害人，究係指應適用不當得
      利構成要件，或僅是法律效果之適用，就法律文義而言，
      誠有疑問，惟自法律規範目的而言，應以前說為是，因賠
      償義務人曾因侵權行為受有利益，則生損害賠償請求權與
      不當得利請求權競合之問題，民法為解決此問題，特設第
      197 條第2 項規定，依據請求權競合之法理，如有一請求
      權已因達成目的而消滅，其他請求權固應失其存在，然如
      一請求權因達成目的以外之原因而消滅，則於其他請求權
      之存在，仍屬無礙，此為請求權競合之實益，即本項規定
      旨在闡釋依其構成要件而成立之不當得利請求權，不因侵
      權行為請求權罹於消滅時效而受影響。
（三）又按惟因時效而免負義務，雖得認為受利益，但法律規定
      時效制度，其目的即在使受益人取得其利益，故除另有不
      當得利請求權與之競合之情形外，不能謂無法律上之原因
      而受利益（最高法院51年臺上字第2881號判例參照）。質
      言之，此項規定，僅於損害賠償之義務人，因侵權行為而
      受利益之情形，始有適用；如僅有侵權行為請求權而無不
      當得利返還請求權與其競合者，即無此項規定之適用。
（四）綜上，民法第197 條第2 項所稱之應依關於「不當得利」
      之規定，返還其所受之利益於被害人，應係指適用不當得
      利構成要件，即被害人於侵權行為損害賠償請求權完成時
      效後，請求加害人返還其所受利益時，仍需具備不當得利
      請求權之基本要件。
七、原告依據不當得利法律關係訴請被告返還受詐欺而給付之20
    0 萬元，有無理由？
（一）按無法律上之原因而受利益，致他人受損害者，應返還其
      利益；而損害賠償之義務人，因侵權行為受利益，致被害
      人受損害者，於前項時效完成後，仍應依關於不當得利之
      規定，返還其所受之利益於被害人，民法第179 條及第19
      7 條第2 項分別定有明文。而民法第197 條第2 項所謂「
      依關於不當得利」之規定，係總體準用不當得利之規定，
      亦即需符合不當得利之構成要件始可適用其法律效果，業
      如前述，易言之，依不當得利請求權之要件，應指所受利
      益並無原因或其原因已不存在而言，倘若係基於得撤銷之
      意思表示而受有利益，則在於意思表示被撤銷前，所受利
      益仍非「無法律上原因」。又因被詐欺或被脅迫而為意思
      表示者，表意人得撤銷其意思表示；前條之撤銷，應於發
      見詐欺或脅迫終止後，1 年內為之，但自意思表示後，經
      過10年，不得撤銷，民法第92條第1 項前段及第93條分別
      定有明文。
（二）原告主張不當得利請求權部分，係以被告以詐騙方法，使
      原告陷於錯誤而交付系爭200 萬元，致生損害於原告為據
      。惟查：原告遭受被告詐欺而為之意思表示，固為有瑕疵
      之意思表示，但在原告未依法撤銷前，仍有效力，而原告
      係於91年4 月26日以被告涉有詐欺罪嫌，向台灣高雄地方
      法院檢察署提出告訴，是原告至遲於91年4 月26日即已發
      現詐欺之情，原告於本院審理時固主張於原告告被告刑事
      官司時，就已經有撤銷原告與被告間代為買賣股票的契約
      ，然亦自承未留存書面，故就此部分主張既未舉證以實其
      說，復為被告否認，自無足採之；又原告復主張以98年4
      月14日庭呈準備一狀之送達，作為撤銷委託被告買賣股票
      之意思表示之通知，然此已逾1 年之除斥期間，已不得再
      行使撤銷權，是原告並未於意思表示後1 年內撤銷之，準
      此，則被告基於給付關係自原告所受領之金錢，揆諸上開
      說明，即非無法律上原因，核與不當得利之構成要件不符
      。故原告主張詐欺本身即無法律上原因等語，顯無可採。
八、綜上所述，原告未撤銷本件受詐欺之意思表示，則被告受有
    200 萬元之利益，即非無法律上原因。從而，原告依據民法
    第197 條第2 項之法律關係，請求被告給付200 萬元，及自
    起訴狀繕本送達翌日起至清償日止，按年息5%計算之利息，
    核屬無據，應予駁回。原告受敗訴判決，則其假執行之聲請
    即失所依據，應併予駁回。
九、本件事實已臻明確，兩造其餘之攻擊或防禦方法、爭點，及
    未經援用之證據，經本院斟酌後，認為與判決基礎之事實並
    無影響，均不足以影響本裁判之結果，自無庸一一詳予論駁
    之必要，併此敘明。
據上論結，原告之訴為無理由，依民事訴訟法第78條，判決如主
文。
中    華    民    國    98    年    7     月    22    日
                     民事鳳山分庭   法  官  林意芳
上為正本係照原本作成。
如不服本判決，應於送達後20日內，向本院提出上訴狀並表明上
訴理由，如於本判決宣示後送達前提起上訴者，應於判決送達後
10日內補提上訴理由書（須附繕本）。
中    華    民    國    98    年    7     月    24    日
                                    書記官  陸艷娣


司法院資訊處製作；財團法人民間司法改革基金會備份。
